---
title: "Visualización estática con ggplot2"
author: "Manuel Rueda"
date: "Abril de 2021"
output:
  ioslides_presentation:
    fullscreen: yes
    widescreen: true
    # fig_width: 50%
    # fig_height: 50%
    highlight: tango
    smaller: yes
    transition: slower
    incremental: true
  beamer_presentation: default
---

--- 

```{r, fig.width= 6.5, fig.height=4, include=FALSE}
knitr::opts_chunk$set(fig.align='center')
```

---

## Índice 

1. La gramática de ggplot

2. Datos y mapeos estéticos

3. Capas: _Geoms_

4. Transformaciones estadísticas: _Stats_

5. División en subconjuntos: _Facetting_

6. Coordenadas y ejes: _Scales_

7. Temas

8. Leyendas

9. Múltiples gráficos

## 1. La gramática de ggplot: Componentes de un gráfico

<ul>
<li> <b>Datos</b>. </li>
<li> Mapeos estéticos (<b>aesthetic mappings</b>): vinculación entre variables presentes en los datos y propiedades visuales/ atributos estéticos.</li>
<li> Una capa que describa como mostrar cada observación o agregación de observaciones (normalmente, mediante algún tipo de <b>objeto geométrico</b>). En definitiva, es *"lo que vemos":* puntos, líneas, barras, etc. </li>
<li>Transformaciones estadísticas.</li>
<li>Escalas.</li>
<li>Sistema de coordenadas. </li>
<li>División de subconjuntos. </li>
<ul> 

## 2. Carga de librerías y datos

```{r, fig.width= 6.5, fig.height=4, warning=FALSE, message = FALSE}
#install.packages('ggplot2')
library(ggplot2)
library(dplyr)

data(diamonds)
str(diamonds)
```

_Documentación sobre el set de datos <a href="http://docs.ggplot2.org/0.9.3.1/diamonds.html">aquí</a>._


## Componentes obligatorios de un gráfico (I)

<ul>
<li> <b>Datos</b>. </li>
<li> Mapeos estéticos (<b>aesthetic mappings</b>) entre variables presentes en los datos y propiedades visuales.</li>
<li> Una capa que describa como mostrar cada observación o agregación de observaciones (normalmente, mediante algún tipo de <b>objeto geométrico</b>).</li>
</ul>


## Un ejemplo (muy) sencillo

Queremos mostrar la relación entre peso y precio de diamantes.

<ul>
<li> ``data``: el dataset ``diamonds``. </li>
<li> ``aesthetics``: ``x`` = ``carat``, ``y`` = ``price``. </li>
<li> ``geom``: un punto para representar cada observación. </li>
<ul>


```{r, fig.width= 5, fig.height= 3, warning=FALSE}
ggplot(data = diamonds, aes(x = carat, y = price)) + 
  geom_point()
```

## Componentes obligatorios de un gráfico (II)

Sólo con los componentes obligatorios de un gráfico (datos, <i>aesthetics</i> y <i>geoms</i>) ya se pueden hacer bastantes cosas. Por ejemplo:

```{r, fig.width= 6.5, fig.height=4, warning=FALSE, fig.width= 6.5, fig.height=4}
ggplot(data = diamonds, aes(x = carat, y = price)) + 
  geom_point(col = 'red')
```


## Componentes obligatorios de un gráfico (III)

Aunque seguramente esto sea más interesante:

```{r, fig.width= 6.5, fig.height=4, warning=FALSE, fig.width= 6.5, fig.height=4}
ggplot(data = diamonds, aes(x = carat, y = price, col = color)) + 
  geom_point()
```


## Aesthetics/attributes para un <i>scatterplot</i>

``geom_point`` entiende los siguientes <i>aesthetics</i>:

<ul>
<li> ``x``, ``y``. </li>
<li> ``colour``: Color <b>del borde</b>. </li>
<li> ``shape``: Forma del punto. </li>
<li> ``fill``: Color del relleno. </li>
<li> ``alpha``: mide la transparencia (inverso del número de objetos que han de superponerse para lograr opacidad). </li>
<li> ``size``: Tamaño del punto. </li>


## <i>Scatterplots</i> algo más vistosos (I)

```{r, fig.width= 6.5, fig.height=4, warning=FALSE}
ggplot(data = diamonds, aes(x = carat, y = price, col = color)) + 
  geom_point(alpha = 1/10)
```


## 3. Geoms 

Las capas (o __geoms__ para __ggplot2__) son los verbos del lenguaje de los gráficos. Indican qué hacer con los datos y las estéticas elegidas.

```{r, fig.width= 6.5, fig.height=4, warning=FALSE, out.width = "50%", out.height= "50%"}

data(iris) 

gg <- ggplot(data = iris, aes(x = Sepal.Length, y = Sepal.Width)) 

gg +  geom_point()
```


---
```{r, fig.width= 6.5, fig.height=4, warning=FALSE}
 gg + geom_line()
```


---
Una característica de las capas, y de ahí su nombre, es que pueden superponerse.

```{r, fig.width= 6.5, fig.height=4, warning=FALSE}
gg + geom_point(colour = 'darkblue') + geom_line(colour = 'lightblue')
```

---

--- 

```{r, fig.width= 6.5, fig.height=4, warning=FALSE}
gg + geom_point(colour = 'darkblue', size = 3) + geom_line(colour = 'lightblue')
```


---

```{r, fig.width= 6.5, fig.height=4, warning=FALSE}
gg + geom_point(colour = 'darkblue', size = 3) +
    geom_line(aes(colour = Species, linetype =  Species))

```

---

```{r, fig.width= 6.5, fig.height=4, warning=FALSE}

ggplot(data = iris, aes(x = Sepal.Length, y = Sepal.Width,colour = Species)) +
        geom_point() + geom_line()

```



---
Una vez creado un gráfico, es posible exportarlo a png, jpg, etc. La función _ggsave_ guarda en un fichero el último gráfico generado con ggplot2. Lo hace, además, en el formato indicado en el nombre del fichero que se quiere generar. 

```{r, fig.width= 6.5, fig.height=4, warning=FALSE}

ggsave("mi_grafico.png")

```

---


## Un nuevo set de datos

Antes de seguir con los componentes de un gráfico, vamos a echar un vistazo a un nuevo set de datos y los gráficos estadísticos más habituales.

```{r, fig.width= 6.5, fig.height=4, warning=FALSE}

#install.packages('ISLR', dependencies=TRUE, repos='http://cran.rstudio.com/')
library(ISLR)
data(Carseats)
str(Carseats)
```

Documentación: <a href = "https://cran.r-project.org/web/packages/ISLR/ISLR.pdf">aquí</a>.


## Gráficos univariantes: histograma (I)

```{r, fig.width= 6.5, fig.height=4, warning=FALSE}
ggplot(data = Carseats, aes(x = Sales)) + 
  geom_histogram(bins = 50, fill = 'red')
# El parámetro 'bins' puede sustituirse por 'binwidth'
```


## Gráficos univariantes: histograma (II)

```{r, fig.width= 6.5, fig.height=4, warning=FALSE}
ggplot(data = Carseats, aes(x = Sales, fill = Urban)) + 
  geom_histogram(bins = 50)
```


## Gráficos univariantes: histograma (III)

```{r, fig.width= 6.5, fig.height=4, warning=FALSE}
ggplot(data = Carseats, aes(x = Sales, fill = Urban)) + 
  geom_histogram(position = 'dodge', bins = 50)
```



## Gráficos univariantes: densidad (I)

```{r, fig.width= 6.5, fig.height=4, warning=FALSE}
ggplot(data = Carseats, aes(x = Sales, fill = Urban)) + 
  geom_density()
```


## Gráficos univariantes: densidad (II)

```{r, fig.width= 6.5, fig.height=4, warning=FALSE}
ggplot(data = Carseats, aes(x = Sales, fill = Urban)) + 
  geom_density(alpha = 0.3)
```


## Gráficos univariantes: barras (I)

```{r, fig.width= 6.5, fig.height=4, warning=FALSE}
Carseats$Education <- as.ordered(Carseats$Education)
```

```{r, fig.width= 6.5, fig.height=4, warning=FALSE, fig.width= 6.5, fig.height=4}
ggplot(data = Carseats, aes(x = Education)) + geom_bar()
```


## Gráficos univariantes: barras (II)

```{r, fig.width= 6.5, fig.height=4, warning=FALSE}
ggplot(data = Carseats, aes(x = Education)) + 
  geom_bar(fill = 'red') + 
  coord_flip()
```


## Gráficos univariantes: barras (III)

```{r, fig.width= 6.5, fig.height=4, warning=FALSE}
ggplot(data = Carseats, aes(x = Education, fill = Urban)) + 
  geom_bar(position = 'dodge')
```

## Gráficos univariantes: barras (IV)

```{r, fig.width= 6.5, fig.height=4, warning=FALSE}
ggplot(data = Carseats, aes(x = Education, fill = Urban)) + 
  geom_bar(position = 'fill')
```


## Gráficos univariantes: boxplots (I)

```{r, fig.width= 6.5, fig.height=4, warning=FALSE}
ggplot(data = Carseats, aes(x = 1, y = Sales)) + 
  geom_boxplot()
```


## Gráficos univariantes: boxplots (II)

```{r, fig.width= 6.5, fig.height=4, warning=FALSE}
ggplot(data = Carseats, aes(x = ShelveLoc, y = Sales)) + 
  geom_boxplot()
```


## Gráficos univariantes: boxplots (III)

```{r, fig.width= 6.5, fig.height=4, warning=FALSE}
ggplot(data = Carseats, aes(x = ShelveLoc, y = Sales, fill = Urban)) + 
  geom_boxplot()
```


## 4. Stats (I)

Las transformaciones estadísticas (_stat_) resumen los datos en
distintas formas. Por ejemplo, conteos e intervalos en los
histogramas.

Sea explícita o implícitamente, todos los gráficos de ggplot2 contienen un elemento obligatorio más: los <i>stats</i>. Los <i>stats</i> son agregaciones de los datos que facilitan su presentación y se asocian a cada <i>geom</i>.

<ul>
<li> Los puntos, que no representan ningún tipo de agregación, llevan por defecto el <i>stat <b>'identity'</b></i>.</li>
<li> La línea de tendencia, que se define mediante la agregación dada por el modelo GAM, viene dada por el <i>stat <b>'smooth'</b></i>.</li>
</ul>

## 4. Stats (II)

¿Qué muestra este gráfico de barras?

```{r, fig.width= 6.5, fig.height=4, warning=FALSE}
ggplot(data = diamonds, aes(x = color)) + geom_bar()
```


## 4. Stats (III)

¿Qué hacemos si queremos mostrar el precio medio por color en un gráfico de barras?

----
```{r, fig.width= 6.5, fig.height=4, warning=FALSE}
diamonds %>% 
  group_by(color) %>% 
  summarise(avg_price = mean(price)) %>% 
  ggplot(aes(x = color, y = avg_price)) +
  geom_bar(stat = 'identity')
```

## 4. Stats (IV)

```{r, fig.width= 6.5, fig.height=4, warning=FALSE}
ggplot(data = diamonds, aes(x = color, y = price)) +
  stat_summary(fun.y = 'mean', geom = 'bar')
```


## 4. Stats (V)

```{r, fig.width= 6.5, fig.height=4, warning=FALSE}
ggplot(data = diamonds[diamonds$color == 'I',], aes(x = x, y = price)) +
  geom_point(aes(colour = clarity))

```

## 4. Stats (VI)

```{r, fig.width= 6.5, fig.height=4, warning=FALSE}
ggplot(data = diamonds[diamonds$color == 'I',], aes(x = x, y = price)) +
  geom_point(aes(colour = clarity))  +
  stat_smooth(method = 'lm')

```


## 4. Stats (VII)

```{r, fig.width= 6.5, fig.height=4, warning=FALSE}
ggplot(data = diamonds[diamonds$color == 'I',], aes(x = x, y = price)) +
  geom_point(aes(colour = clarity))  +
  stat_smooth()

```


## 5. Facets (I)

Los <i>facets</i> permiten separar gráficos "superpuestos" en base a valores de una variable categórica. El <i>facetting</i> es mucho más eficiente que hacer varios gráficos por separado y unirlos.

```{r, fig.width= 6.5, fig.height=4, warning=FALSE}
library(ISLR)
data(Carseats)
str(Carseats)
```

---
```{r, fig.width= 6.5, fig.height=4, warning=FALSE}
ggplot(data = Carseats, aes(x = Sales, fill = Urban)) + 
  geom_density(alpha = 0.2)
```


## 5. Facets (II)

**Dividir por factores.**

```{r, fig.width= 6.5, fig.height=4, warning=FALSE}

ggplot(data = Carseats, aes(x = Sales, fill = Urban)) + 
  geom_density() + 
  facet_grid(Urban ~ .)
```

---
**Dividir por filas o columnas**

```{r, fig.width= 6.5, fig.height=4, warning=FALSE}
ggplot(data = Carseats, aes(x = Sales, fill = Urban)) + 
  geom_density() + 
  facet_wrap(~Urban)
```

---
```{r, fig.width= 6.5, fig.height=4, warning=FALSE}
ggplot(data = Carseats, aes(x = Sales, fill = Urban)) + 
  geom_density() + 
  facet_wrap(~Urban, nrow = 2)
```


## 6.Escalas (I)

Las escalas (<i>scale</i>) mapean valores específicos de una variable del set de datos a los atributos estéticos (_aesthetic_: color, tamaño o forma). Concretamente, definen el rango de valores posibles del aesthetic y establecen la correspondencia entre éstos y los valores de la variable del set de datos que se le ha asignado.

<ul>
<li> Discretas vs continuas. </li>
<li> De posición. </li>
<li> De tamaño. </li>
<li> De color. </li>
<li> ... </li>
</ul>

##

```{r, fig.width= 6.5, fig.height=4, warning=FALSE}
ggplot(data = diamonds, aes(x = carat, y = price, col = color)) + 
  geom_point(alpha = 1/10)
```

## 6. Escalas (II)

```{r, warning=FALSE, fig.width=6, fig.height=4}
ggplot(data = diamonds, aes(x = carat, y = price, col = color)) + 
  geom_point(alpha = 1/10) +
  scale_y_sqrt()
```

## 6. Escalas (III)

```{r, warning=FALSE, fig.width=6, fig.height=4}
ggplot(data = diamonds, aes(x = carat, y = price, col = color)) + 
  geom_point(alpha = 1/10) +
  scale_y_sqrt() +
  geom_smooth(method = 'lm', col = 'black')
```

## 6. Escalas (IV)

```{r, warning=FALSE, fig.width= 6.5, fig.height=4}
ggplot(data = diamonds, aes(x = carat, y = price, col = color)) + 
  geom_point(alpha = 1/10) +
  scale_x_continuous(name = 'Peso') +
  scale_y_sqrt(name = 'Precio') +
  geom_smooth(method = 'lm', col = 'black')
```

## 6. Escalas (V)

```{r, warning=FALSE, fig.width=3.75, fig.height=2.5}
ggplot(data = diamonds, aes(x = carat, y = price, col = color)) + 
  geom_point() +
  scale_x_continuous(name = 'Peso') +
  scale_y_sqrt(name = 'Precio') +
  geom_smooth(method = 'lm', col = 'black') +
  scale_color_manual(
    name = 'Colorcito',
    breaks = c('D', 'E', 'F', 'G', 'H', 'I', 'J'),
    labels = c('dd', 'ee', 'ff', 'gg', 'hh', 'ii', 'jj'),
    values = c('red', 'blue', 'yellow', 'orange', 'green', 'brown', 'gray')
  )
```


## 7. Temas (I)

Los temas (<i>themes</i>) sirven para modificar los aspectos visuales "no relativos a los datos" de un gráfico, tales como:

<ul>
<li> Color y mallado del fondo. </li>
<li> Posición de la leyenda </li>
<li> Formato de los <i>ticks</i> de los ejes</li>
<li> ...</li>
</ul>

Existen tantas opciones que no tiene mucho sentido revisarlas todas, aunque pueden consultarse en la <a href="http://ggplot2.tidyverse.org/reference/theme.html">documentación</a>.

## 7. Temas (II)

Muchas veces, con utilizar un tema predefinido para modificar el gráfico es más que suficiente.

```{r, warning=FALSE, fig.width= 5.5, fig.height= 3}
ggplot(data = diamonds, aes(x = carat, y = price, col = color)) + 
  geom_point(alpha = 1/10) +
  scale_y_sqrt() +
  theme_minimal()
```

## 7. Temas (III)

```{r, fig.width= 6.5, fig.height=4, warning=FALSE, fig.width= 6.5, fig.height=4}
#install.packages('ggthemes', dependencies=TRUE, repos='http://cran.rstudio.com/')
library(ggthemes)

ggplot(data = diamonds, aes(x = carat, y = price, col = color)) + 
  geom_point(alpha = 1/10) +
  scale_y_sqrt() +
  theme_fivethirtyeight()
```

## 8. Leyendas

```{r, fig.width= 6.5, fig.height=4, warning=FALSE}
ggplot(data = Carseats, aes(x = Urban, y = Sales, fill = Urban)) + 
  geom_boxplot() + 
 scale_x_discrete( breaks = c('No','Yes'), labels =c('No Urban','Urban') ) + 
  scale_fill_discrete(name = 'Urban: Yes / No')
```

---


```{r, fig.width= 6.5, fig.height=4, warning=FALSE}
ggplot(data = Carseats, aes(x = Urban, y = Sales, fill = Urban)) + 
  geom_boxplot() + 
 scale_x_discrete( breaks = c('No','Yes'), labels =c('No Urban','Urban') ) + 
  scale_fill_discrete(name = 'Urban: Yes / No', breaks = c('No','Yes'), labels =c('No Urban','Urban') )
```


## 9. Múltiples gráficos

```{r, fig.width= 6.5, fig.height=3, warning=FALSE, message=FALSE}

library(gridExtra)
g1 <- ggplot(data = diamonds, aes(x = carat, y = price, col = color)) + 
    geom_point(alpha =0.4) + 
 scale_color_discrete( name = "Color" )
g2 <- ggplot(data = diamonds, aes(x = carat, y = price, col = clarity)) + 
    geom_point(alpha = 0.4) + 
 scale_color_discrete( name = "Color" )

grid.arrange( g1, g2, nrow = 1)
```


## 10. Ejemplo más complejo 

http://rstudio-pubs-static.s3.amazonaws.com/284329_c7e660636fec4a42a09eed968dc47f32.html

